臺灣高等法院刑事判決
111年度上訴字第2152號
上  訴  人  
即  被  告  啟基生技股份有限公司
兼  代表人  蔡榮輝
共      同
選任辯護人  李克欣律師

上列上訴人因違反動物用藥品管理法案件，不服臺灣桃園地方法
院110年度訴字第228號，中華民國111年4月13日第一審判決（起
訴案號：臺灣桃園地方檢察署109年度偵字第15355號、第24264
號），提起上訴，本院判決如下：
    主  文
上訴駁回。
    事  實
一、啟基生技股份有限公司（下稱啟基公司，址設桃園市○○區○○
    路00號）之代表人蔡榮輝，明知製作動物用藥須符合製造許
    可證之內容，竟基於製造偽藥之犯意，於民國107年1月17日
    、同年3月2日，擅自使用未經核准之賦形劑成分製造附表所
    示「啟基信美樂」動物用藥品。嗣經行政院農業委員會動植
    物防疫檢疫局於107年10月18日至19日間派員前往稽查而查
    悉上情。
二、案經行政院農業委員會動植物防疫檢疫局函送法務部調查局
    桃園市調查處移送臺灣桃園地方檢察署檢察官偵查起訴。
    理  由
壹、證據能力：
　　本案認定犯罪事實所引用之證據，皆無證據證明係公務員違
    背法定程序所取得，又檢察官、上訴人即被告啟基公司、蔡
    榮輝及辯護人於本院準備程序、審理時均同意作為證據，復
    經審酌該等證據製作時之情況，尚無顯不可信與不得作為證
    據之情形，亦無違法不當之瑕疵，且與待證事實具有關聯性
    ，認為以之作為證據應屬適當，依刑事訴訟法第158條之4反
    面解釋及第159條之5規定，認均有證據能力。
貳、實體部分：
一、認定犯罪事實所憑之證據及理由：
　　訊據被告蔡榮輝固坦承啟基公司有於上開時、地使用未經核
    准之賦形劑成分製造如附表所示「啟基信美樂」動物用藥品
    ，惟否認有何違反動物用藥品管理法第33條第1項製造動物
    用偽藥之規定，辯稱：其沒有先申請賦形劑更改是違反行政
    程序，但沒有違反動物用藥管理法之規定；辯護人則為被告
    辯稱：動物用藥品管理法之母法係藥事法，藥事法第20條規
    定偽藥定義「所含有效成分之名稱，與核准不符」，動物用
    藥品管理法對於偽藥規定不可能嚴於藥事法規定，動物用藥
    品管理法中所謂之成分沒有區分有效成分或其他部分，故認
    在解釋及適用法律要合乎立法目的之限縮，不應認為保護動
    物的藥品比藥事法更嚴格，本案藥品僅係變更賦形劑，並未
    變更藥品之有效成分，自非製造偽藥云云。經查：
㈠、上揭客觀事實部分，業據被告蔡榮輝於調查局、偵查、原審
    及本院審理時坦認不諱（見109年度偵字第15355號卷〈下稱
    偵字第15355號卷〉第8至10頁、第89至90頁、原審卷第40頁
    ，本院卷第186頁），且有行政院農業委員會動植物防疫檢
    疫局民國107年11月19日防檢一字第1071418020號函暨附件
    、同年12月7日防檢一字第1071472967A號函、109年4月1日
    防檢一字第1091437833號函暨附件、現場查核紀錄表、被告
    啟基公司107年12月18日啟生總字第1812004號函暨附件在卷
    可稽(見偵字第15355號卷13至49頁，109年度他字第1727號
    卷第7至181頁)，是此部分事實，首堪認定。
㈡、辨護人雖以前詞置辯，惟：
　⒈按製造動物用藥品，應將其成分、性能、製法之要旨、分析
    方法及有關資料或證件，連同標籤、仿單及樣品，並繳納證
    書費、檢驗費，申請中央主管機關檢驗登記，經核准發給許
    可證後，始得製造；動物用藥品經檢驗認定有下列各款情形
    之一者，即動物用藥品管理法所稱之偽藥：①未經核准擅自
    製造者；②將他人產品抽換或摻雜者；③塗改或變更有效期間
    之標示者；④所含成分之名稱與核准不符者；⑤未依動物用藥
    品管理法第18條之規定，黏貼合格封緘者；製造或輸入動物
    用偽藥或禁藥者，除有動物用藥品管理法第5條第1項第2款
    但書所定情形外，處1年以上7年以下有期徒刑，併科新臺幣
    （下同）450萬元以下罰金，動物用藥品管理法第4條、第12
    條第1項、第33條第1項分別定有明文。而關於動物用藥品管
    理法第33條「製造」之意，參諸同法第36條立法理由揭櫫之
    內涵，「製造」係指將擬生產藥品所須之主成分、賦形劑、
    助溶劑、矯味劑等佐劑原料進行一定製程，加工調製成為特
    定劑型成品之行為，是依法條之體系解釋，同法第33條所謂
    「製造」動物用偽藥，亦應為相同之解釋，始符合法規範體
    系價值之一貫與完整。依此，動物用藥品管理法第33條第1
    項所謂製造動物用偽藥之行為，自應包含使用未經核准之賦
    形劑製造藥品，即所含成分與經核准不符之情形。
　⒉綜觀動物用藥品管理法全文規定，除第3條之2、第4條第4款
    、第6條第1項第1款、第12條第1項及第19條之1第2項規定使
    用「成分」之文字外，同法第12條之1第7款、第12條之2第1
    項第4款均係提及「有效成分」，顯見立法者有意區別「成
    分」及「有效成分」，自無從將該法第4條第4款之「成分」
    強加解釋限縮為「有效成分」，亦難遽以藥事法第20條第2
    款關於該法所定偽藥係指「有效成分」之名稱與核准不符之
    規定，加諸於不同之法規範，而罔顧立法者制訂之文義範圍
    。再者，動物用藥品管理法第1條已明揭其立法目的係為增
    進動物用藥品品質，維護動物健康，並健全畜牧事業發展，
    且觀諸同法第14條第2項、第14條之2、第39條第3項、第40
    條第2項、第40條之1第3項等規定，益見人體健康亦為動物
    用藥品管理法所欲保護之法益，此由動物用藥相較於人類用
    藥，多採預防性投藥，且二者使用之劑量、頻率、給藥途徑
    、用藥方法及適應症等，本即有異，尤其動物藥品相關副成
    分之適當性，更進階影響動物防疫及國人食用肉品之安全，
    自難以動物用藥不應較人類用藥嚴格為由，而將動物用藥品
    管理法第4條第4款所謂「成分」限縮為「有效成分」，進而
    推論使用未經核准之賦形劑等副成分，非屬動物用藥品管理
    法所謂偽藥。是辯護人以藥事法規範者為人用藥品，理應對
    於偽藥之認定應為嚴格，然依藥事法規定，僅限制「有效成
    分」與核准者不符，方屬偽藥，藉以舉重明輕，認動物用藥
    品管理法第4條關於偽藥之定義應限於「有效成分」之變更
    云云，即非可採。
㈢、又動物用藥品管理法所稱「仿單」，依該法第10條、第12條
    之2第1項之規定，固指動物用藥品附加之說明書，其應記載
    之內容，包含①動物用；②廠商名稱及地址；③品名及許可證
    字號；④有效成分、含量、用法及用量；⑤主治效能、性能或
    適應症；⑥副作用、禁忌及其他應注意事項；⑦停藥期間；⑧
    製造日期及批號；⑨有效期間或失效日期；⑩其他應記載事項
    。然如前述，立法者於此未明定仿單應記載事項包含賦形劑
    等副成分在內之所有成分，應係有意限縮，尚難徒以動物用
    藥證、仿單上未標註賦形劑成分，遽論賦形劑之變更縱未經
    核准，亦非屬偽藥。
㈣、另被告及辯護人雖以動物用藥品檢驗登記審查準則第25條規
    定，認為賦形劑之變更未變更藥效，對動物用藥之安全性並
    無危害，故本案不該當製造動物用偽藥之罪責云云。然賦形
    劑係在藥品製造之過程中，為了特定目的而增加之化學物質
    ，諸如增加製劑之溶解度、安定性、藥物穿透性、溶離度、
    吸收率等，其雖不具藥效，卻有可能引起動物過敏、導致動
    物不良反應甚至中毒死亡，是考量賦形劑對於藥品品質及安
    全影響甚鉅，主管機關辦理動物用藥品檢驗登記時，其審查
    及核准之範圍，除有效成分外，尚包含賦形劑，此有行政院
    農業委員會動植物防疫檢疫局110年7月21日、同年11月23日
    函在卷可參（見原審卷第49至52頁、第99至114頁），足見
    賦形劑雖係為了特定目的而加入，然因具某程度之風險，故
    於動物用藥品檢驗登記時，主管機關本即併同主成分及賦形
    劑等副成分均會加以審查。再參動物用藥品檢驗登記審查準
    則第25條第1款規定，賦形劑變更足以影響動物用藥品特性
    者，應將動物用藥品送驗並附檢驗規格、方法與檢驗成績書
    、安全性之資料、效力試驗資料及安定性試驗資料向主管機
    關提出申請，此乃因該藥品使用變更後之賦形劑，足以影響
    藥品特性者，即已動搖主管機關原先審核藥品之基礎，則製
    造業者再次送驗、提出審查，本屬當然，倘若變更後賦形劑
    ，尚不足影響藥品之特性，依該條第2款規定，製造商僅檢
    附原動物用藥品許可證正本提出申請，供主管機關審查，而
    無需送驗，適證賦形劑等副成分始終為主管機關審查、核准
    動物用藥品之項目，非謂賦形劑之變更未影響藥效即毋庸提
    出申請，是辯護人此部分所辯，亦非可採。
㈤、至被告辯護人雖稱賦形劑案件在桃園有很多，但在地檢署都
    為不起訴處分居多，其見解應與辯護人所提出見解類似云云
    ，然經以賦形劑及動物用藥品管理法等關鍵字上法務部網頁
    搜尋結果，並未見臺灣桃園地方檢察署有其他相類案件。至
    被告辯護人於原審所稱之臺灣臺南地方檢察署107年度偵字
    第4960號不起訴處分書雖與本案相類，然該案與本案並無關
    聯，且該案檢察官之見解並無法律上之效力，本院自不受該
    案見解之拘束，附此敘明。
㈥、綜上，本案事證明確，被告犯行洵堪認定，應予依法論科。
二、論罪：　　　　
㈠、被告蔡榮輝擅自使用非藥品許可證核准之賦形劑製造如附表
    所示動物用藥品，使該等藥品之成分與原先核准不符，該等
    藥品自屬動物用藥品管理法第4條第4款之偽藥，是核其所為
    ，係犯動物用藥品管理法第33條第1項之製造動物用偽藥罪
    。又因被告蔡榮輝為被告啟基公司之代表人，是被告啟基公
    司部分，應依動物用藥品管理法第42條規定處罰。
㈡、被告如附表編號1至6所示製造動物用偽藥之行為，係出於單
    一犯意，在密接之時、地為之，各行為之獨立性極為薄弱，
    在刑法評價上，應視為數個舉動之接續實行較為合理，而論
    以接續犯之一罪。
三、駁回上訴之理由：
㈠、原審認被告犯罪事證明確，審酌被告蔡榮輝從事生技產業多
    年，曾任研發專員、經理、總經理及董事長，對於藥品相關
    法令及動物用藥規範，實難諉為不知，其前於92年間，因輸
    入動物用禁藥，經法院判處罪刑確定，復於105年間，因製
    造動物用偽藥案件，經檢察官為緩起訴確定，猶不知謹慎行
    事，竟圖節省成本之利，明知其使用之賦形劑並未經主管機
    關核准，竟仍用以製造動物用藥而販售，助長動物用偽藥流
    通，實值非難。被告蔡榮輝雖坦承客觀事實，惟仍否認構成
    犯罪，顯然欠缺法紀觀念，毫無面對自身錯誤之醒悟，犯罪
    後態度難認良好。兼衡被告蔡榮輝犯罪動機、目的、手段、
    情節、智識程度、生活狀況及素行等一切情狀，量處被告蔡
    榮輝有期徒刑1年4月，併科罰金10萬元，並諭知罰金易服勞
    役之折算標準，另科被告啟基公司30萬元之罰金。經核原判
    決認事、用法尚無違誤，量刑亦稱妥適。
㈡、被告上訴意旨猶執前詞否認犯罪，業經本院予以論駁說明如
    前，其上訴為無理由，應予駁回。
據上論斷，應依刑事訴訟法第368條，判決如主文。
本案經檢察官李孟亭提起公訴，檢察官林安紜到庭執行職務。
中　　華　　民　　國　　111 　年　　8 　　月　　31　　日
     　　　　　　 刑事第十六庭  審判長法　官  劉嶽承
                                      法　官  古瑞君
                                      法　官  廖紋妤
以上正本證明與原本無異。
被告啟基生技股份有限公司部分不得上訴。
其餘部分，如不服本判決，應於收受送達後20日內向本院提出上
訴書狀，其未敘述上訴之理由者並得於提起上訴後20日內向本院
補提理由書（均須按他造當事人之人數附繕本）「切勿逕送上級
法院」。
                                      書記官  江珮菱
中　　華　　民　　國　　111 　年　　8 　　月　　31　　日

附錄：本案論罪科刑法條全文
動物用藥品管理法第33條
製造或輸入動物用偽藥或禁藥者，除有第5條第1項第2款但書所
定情形外，處1年以上7年以下有期徒刑，併科新臺幣450萬元以
下罰金。
犯前項之罪，因而致人於死者，處無期徒刑或7年以上有期徒刑
；致重傷者，處3年以上10年以下有期徒刑。
因過失犯第1項之罪者，處3年以下有期徒刑、拘役或科新臺幣50
萬元以下罰金。
第1項之未遂犯罰之。
動物用藥品管理法第42條
法人之代表人、法人或自然人之代理人、受雇人或其他從業人員
，因執行業務，犯第33條至第38條之罪者，除依各該條規定處罰
其行為人外，對該法人或自然人亦科以各該條之罰金刑。

附表：
編號 批號 製造日期 1 IMC024P 107年1月17日 2 IMC025P 107年1月17日 3 IMC026P 107年1月17日 4 IMC027P 107年1月17日 5 ITC009P 107年3月2日 6 ITC010P 107年3月2日